臺灣高等法院刑事判決　　　　　　　　96年度上訴字第3096號
上　訴　人　臺灣臺北地方法院檢察署檢察官
上　訴　人
即　被　告　甲○○
　　　　　　　　　　　樓
上列上訴人因偽造文書等案件，不服臺灣臺北地方法院96年度訴
字第44號，中華民國96年6 月29日第一審判決（起訴案號：臺灣
臺北地方法院檢察署95年度偵續字第361 號），提起上訴，本院
判決如下：
    主  文
原判決撤銷。
甲○○連續行使偽造私文書，足以生損害於他人，處有期徒刑拾
月，減為有期徒刑伍月，如易科罰金以銀元參佰元即新台幣玖佰
元折算壹日。未扣案之「乙○○」印章壹枚、如附表三所示偽造
之署押，均沒收；又連續行使偽造私文書，足以生損害於他人，
處有期徒刑陸月，減為有期徒刑參月，如易科罰金以銀元參佰元
即新台幣玖佰元折算壹日。未扣案之「乙○○」印章壹枚、如附
表二所示偽造之協議聲明書正本壹張、委任代辦書正本參張，及
如附表二所示偽造之協議聲明書影本貳張、委任代辦書影本參式
各貳張上偽造之「乙○○」印文共陸拾捌枚，均沒收。應執行有
期徒刑柒月，如易科罰金以銀元參佰元即新台幣玖佰元折算壹日
。未扣案之「乙○○」印章壹枚、如附表三所示偽造之署押、如
附表二所示偽造之協議聲明書正本壹張、委任代辦書正本參張，
及如附表二所示偽造之協議聲明書影本貳張、委任代辦書影本參
式各貳張上偽造之「乙○○」印文共陸拾捌枚，均沒收。
    事  實
一、甲○○與乙○○原係朋友，甲○○因信用不佳又急需用錢，
    於民國93年9 月間，商請乙○○以其名義向新竹國際商業銀
    行（以下簡稱「新竹商銀」）板橋分行申辦信用貸款新臺幣
    （下同）300,000 元，經乙○○同意於93年9月7日向該分行
    申請貸款，及於同年月10日向該分行申請設立帳號00000000
    0 號帳戶做為撥款帳戶，並將該帳戶存摺、提款卡、印章及
    個人身分證影本、中國信託商業銀行信用卡正反面影本交由
    甲○○使用。甲○○又於同年10月8 日，向乙○○借用其向
    新竹商銀及國泰世華商業銀行所申請之信用卡（均具有提款
    卡功能）各1張（信用卡卡號分別為0000000000000000、000
    0000000000000），並出具信用保證擔保書予乙○○。詎；
    (一)甲○○於取得乙○○前開個人資料及信用卡等物後，竟基
    於行使偽造文書、變造特種文書（身分證）及詐欺取財之概
    括犯意，未經乙○○之授權，於不詳時、地，委託某不知情
    之成年刻印人員偽造「乙○○」（正楷字體）之印章1枚後
    ，於附表一編號1至4所示之時間，以各犯罪方式欄所載之方
    法，連續向銀行申請貸款，均足以生損害於乙○○及銀行對
    於貸款核貸、信用卡核發之正確性，並向各該銀行詐得如附
    表所示之款項，前後共計882,597 元，嗣於94年1、2月間，
    乙○○發現甲○○冒其名義向銀行申請貸款而與甲○○鬧得
    不愉快，惟甲○○竟仍承前開詐欺取財之概括犯意，於附表
    一編號5 所示之時間，以該編號所示之犯罪方式，再向中國
    信託商業銀行（以下簡稱「中信銀行」）詐得76,000元；嗣
    於同年6月9日，乙○○至財團法人金融聯合徵信中心查詢個
    人信用資料後，始查悉全部上情。
    (二)甲○○於94年6 月間知悉乙○○將對之前開偽造文書等行
    為提出告訴後，為掩飾其於附表一編號1至4所為之貸款行為
    ，復另行基於行使偽造私文書之概括犯意，於不詳時、地，
    偽造如附表二所示乙○○委託甲○○辦理附表一編號1至4所
    示貸款之協議聲明書正本1張、委任代辦書正本3張，並於該
    協議聲明書、委任代辦書以前揭偽造之「乙○○」印章偽造
    「乙○○」印文共34枚（詳如附表二），後連續於94年8月9
    日製作警詢筆錄時將協議聲明書影本1張、委任代辦書影本3
    張提出交予不知情之承辦警員而行使，又於同年10月11日將
    協議聲明書影本1張、委任代辦書影本3張連同同年10月10日
    之「因病無法到庭聲明書」寄至臺灣臺北地方法院檢察署，
    持向該署檢察官佯稱前開貸款均經乙○○同意辦理以行使之
    ，均足以生損害於乙○○。
二、案經乙○○訴由臺北縣政府警察局板橋分局報告及國泰世華
    銀行股份有限公司訴請臺灣臺北地方法院檢察署檢察官偵查
    起訴。
    理  由
一、訊之被告甲○○固坦承以告訴人乙○○名義填寫附表一編號
    1至4所示之貸款申請書，惟矢口否認有何行使偽造私文書、
    行使變造特種文書及詐欺取財之犯行，辯稱：國泰世華貸款
    申請書都是寄到告訴人的住址，所以伊沒有收到申請書，且
    申請書上的印鑑是告訴人在國泰世華銀行土城分行的印鑑，
    伊根本沒辦法取得，又乙○○向國泰世華銀行申請信用卡簡
    易通訊貸款下來的錢是匯到乙○○的新竹國際商銀帳戶，不
    是伊在使用，新竹商銀Combo 卡也是乙○○自己申請，由他
    自己使用，之前有一段時間伊沒有乙○○的金融卡密碼，錢
    不是伊動用的，伊只有向乙○○借信用卡，並沒有借Combo
    卡，不可能去動用乙○○新竹國際商銀帳戶內的錢，而中國
    信託銀行簡易通信貸款申請暨約定書上有寫乙○○板橋市的
    地址，且伊推測是乙○○打電話跟銀行申請，請銀行將申請
    書寄到伊家裡，因為乙○○才是信用卡客戶，乙○○的這張
    信用卡是伊在伊家裡幫乙○○收的，渣打銀行信用卡也是伊
    拿乙○○的身分證正本去幫他領的，而協議聲明書、委任代
    辦書上的印章是跟國泰世華銀行通訊貸款及領渣打銀行信用
    卡的印章一樣的，是乙○○同意寫的。因伊幫乙○○寫那些
    貸款申請書有佣金可以拿，金額伊忘記了云云。
二、本院查：
    (一)被告於如附表一編號1至4所示之時間，先後以證人即告訴
      人乙○○名義填寫申請書向各該銀行辦理貸款之事實，迭
      據被告於警詢、偵訊及原審審理中自承在卷（見94年度偵
      字第15937 號卷第5至7頁、第80、81頁、95年度偵續字第
      361號卷第94、95頁、原審卷第120頁），並經證人即告訴
      人乙○○於原審96年5月7日審理時證述在卷（見原審卷第
      83至85頁），且有乙○○名義之國泰世華銀行簡易通信貸
      款申請書、通訊貸款申請暨約定書、渣打銀行餘額代償申
      請書、乙○○身分證影本、信用卡正反面影本、乙○○名
      義之中國信託銀行簡易通信貸款申請暨約定書等在卷可稽
      （見94年度偵字第15937 號卷第34至40頁、第42至45頁、
      95年度偵續字第361號卷第64頁）。又被告於附表一編號5
      所示之時間，以該編號所示之犯罪方式，向中信銀行詐得
      76,000元一節，亦據證人乙○○證述明確，並有中信銀行
      於95年8 月17日提出附卷之陳報狀（記載本件語音預借信
      金之過程）在卷可稽（見95年度偵續字第361號卷第105頁
      ）。再被告曾向告訴人乙○○借用乙○○向新竹商銀及國
      泰世華商業銀行所申請之信用卡（均具有提款卡功能）各
      1張（信用卡卡號分別為0000000000000000、00000000000
      00000 ），並出具信用保證擔保書予乙○○一節，除據證
      人乙○○於原審審理中證述明確，被告對此亦不爭執，並
      有信用保證擔保書1張在卷可稽（見94年度偵字第15937號
      卷第41頁），亦堪信屬實。
    (二)被告雖辯稱係受告訴人乙○○之委託代填寫上揭申請書，
      並以上揭辯解為答辯，惟被告係未經證人乙○○同意或授
      權而偽造乙○○名義之貸款申請書辦理附表一編號1至4所
      示之貸款等情，業據證人乙○○於原審審理時證述明確，
      則本件所應探究者乃告訴人乙○○有無委託或授權被告填
      寫附表一編號1至4所示之申請書。
    (三)告訴人乙○○曾於93年9 月間，應被告之要求而於93年9
      月7日以自己名義向「新竹商銀」板橋分行申辦信用貸款3
      00,000元，並於同年月10日向該分行申請設立帳號000000
      000 號之帳戶做為撥款帳戶，並將該帳戶存摺、提款卡、
      印章及個人身分證影本、中國信託商業銀行信用卡正反面
      影本交由被告使用等情，已據證人乙○○證述明確，並有
      新竹國際商業銀行板橋簡易分行所檢送之貸me more 申請
      書、存款帳戶開戶申請書、身分證及健保卡影本及「新竹
      商銀」第000000000號帳戶之歷史交易明細表在卷可稽（
      見95年度偵續字第361號卷第68至84頁、94年度偵字第159
      37號卷第100至104頁），而乙○○後來又向「新竹商銀」
      申請Combo卡，亦有新竹國際商業銀行holly combo卡申請
      書在卷可稽（見同偵查卷第123、124頁）。又依證人乙○
      ○所述，申請Combo 金融卡（含信用卡功能）後即取代原
      來之帳戶提款卡，而被告於原審審理中又坦承借告訴人乙
      ○○之「新竹商銀」Combo 卡至94年4、5月，足見乙○○
      所有之「新竹商銀」Combo 金融卡一直在被告持有中，而
      比對該帳戶之歷史交易明細表（見同偵查卷第103、104頁
      ）及卷附之信用卡消費對帳單（姓名乙○○、地址：台北
      市○○區○○路137 巷16號3樓，見同偵續卷第134至140
      頁），該帳戶於94年1月至6月間持續有跨行提款之情形，
      Combo金卡於94年2 月至7月份亦一直有信用卡消費之紀錄
      ，足見被告所辯伊無告訴人Combo 金融卡的密碼，伊僅有
      使用Combo 金融卡之信用卡功能刷卡云云，顯與事實不符
      ，不足採信。
    (四)依前揭卷附之乙○○名義之國泰世華銀行簡易通信貸款申
      請書、信用卡簡易通訊貸款申請書上填寫之申請日期分別
      係在93年10月12日、94年1 月19日，乙○○名義之渣打銀
      行餘額代償申請書填寫之申請日期為93年12月8 日、乙○
      ○名義之中國信託銀行簡易通信貸款申請暨約定書填寫之
      申請日期則為93年12月21日，與被告於警詢中所陳稱「我
      可以提示乙○○簽立給我的委託書為證，我提示乙○○於
      94 年3月15日辦理渣打銀行餘額代償卡新臺幣11萬、94年
      3 月31日辦理國泰世華銀行簡易通信貸款新臺幣21萬元、
      94 年4月15日辦理中國信託銀行簡易通信貸款新臺幣24萬
      元及94年4 月30日辦理國泰世華銀行貴賓貸款新臺幣30萬
      元之委任代辦書」（見94年度偵字第15937號卷第6頁）之
      申請貸款時間不符，又衡以經驗法則，倘被告係受告訴人
      乙○○委託辦理前揭4 件貸款，其豈會不知各次貸款之時
      間？又被告於94年8月9日製作警詢筆錄提出予警員及於同
      年10月11日寄至臺灣臺北地方法院檢察署之協議聲明書影
      本、委託代辦書影本（見94年度偵字第15937 號卷第51至
      54頁、第67至70頁），其上所載「代為辦理填寫」之時間
      均僅有年及月份，而無日期，倘該些貸款申請書確係告訴
      人乙○○委託被告填寫，乙○○豈會不知向各家銀行實際
      貸款之日期？且衡以經驗法則，為委託他人辦理貸款事務
      而出具委託書，豈有在辦理貸款申請後3、4個月再出具委
      任代辦書之理？況證人乙○○於原審審理時已證稱其自94
      年1、2月間知道被告冒伊的名義貸款即與被告鬧得不愉快
      ，證人乙○○豈有可能再於94年3、4月間出具協議聲明書
      、委託代辦書予被告？另被告向告訴人乙○○借用前揭新
      竹商銀、國泰世華商業銀行信用卡時既親自出具信用保證
      擔保書予乙○○，倘乙○○確有委託被告辦理本案貸款申
      請，被告豈會不要求乙○○親自書寫，而以電腦打字？況
      乙○○並非不識字，更不可能均不親自簽名，而完全以蓋
      章代簽名？且證人乙○○於本院審理時已證述協議聲明書
      、委託代辦書上「乙○○」印文之印章並非其所有，此等
      均足見被告所辯乙○○委託伊辦理貸款，並出具協議聲明
      書、委託代辦書予伊云云，顯與常情相悖，不足採信。
    (五)卷附之乙○○名義之國泰世華銀行簡易通信貸款申請書、
      信用卡簡易通訊貸款申請書、渣打銀行餘額代償申請書及
      中國信託銀行簡易通信貸款申請暨約定書所附之乙○○身
      分證影本（見94年度偵字第15937號卷第36、38、42、43
      頁），與證人乙○○於檢察官94年11月10日偵訊所庭呈卷
      附之乙○○新、舊身分證影本（見同偵查卷第62、63頁）
      相比對，前揭申請書所附之乙○○身分證影本應均係影印
      自「89年6月23日」補發之乙○○舊身分證，又查該4份乙
      ○○身分證影本背面之父母欄雖均為「父林吉村、母鄭素
      英」，然其住遷紀錄欄所載之住址為「台北市○○區○○
      里○○路137 巷16號3樓」，經與95年度偵續字第361號卷
      第97頁被告之身分證影本相比對，該住址乃被告之住址，
      且只要稍加留意即可觀察出上揭申請書所附之乙○○身分
      證影本背面的父母欄係經剪貼上去的，因該父母欄位的邊
      緣線不齊，又證人乙○○於本院審理時證稱其曾經將伊的
      身分證影本交予被告，應可認定前揭申請書所附之乙○○
      身分證背面係由乙○○身分證影本剪下父母欄，再貼至被
      告身分證影本背面變造而成無誤。
    (六)雖被告否認變造乙○○之身分證影本，並辯稱該些身分證
      影本均是乙○○交給伊，伊未注意到有經變造云云，然查
      證人乙○○於93年9月7日始向「新竹商銀」辦理信用貸款
      ，而向銀行辦理貸款須提出身分證正本，並由銀行影印影
      本存檔，且乙○○於93年10月7 日才前去國泰世華商業銀
      行辦理帳號000000000000號帳戶印鑑變更（原印鑑掛失）
      ，其提出予銀行影印存檔之身分證影本（見94年度偵字第
      15973號卷第47頁），亦係89年6月23日補發，其住址為「
      台北縣板橋市○○里○○鄰○○街25巷4號5樓」，並無變造
      之情形。衡以經驗法則，乙○○於93年9月10日、93年10
      月7 日才持其本人未經變造之身分證至銀行辦理貸款、變
      更印鑑，其豈可能於93年10月12日即馬上變造自己之身分
      證影本向國泰世華銀行辦理信用卡簡易通信貸款申請？況
      查乙○○於91年3月5日即曾向國泰世華銀行辦理個人房屋
      貸款，此有卷附之個人房屋貸款契約書（見94年度偵字第
      15973號卷第49、50頁），亦留有其「89年6月23日」補發
      之身分證影本，其豈有愚笨到去變更自己之身分證影本？
      足見被告上開所辯顯係卸責之詞，不足採信。被告變造乙
      ○○身分證之目的，顯然係為使銀行將對帳文件等資料寄
      至其住處，用以避免告訴人知悉後東窗事發甚明。
    (七)被告辯稱乙○○委託伊辦理本案貸款可抽佣金（於原審審
      理時稱已不記得一件多少錢，於警詢中則稱「我幫乙○○
      申請寫貸款資料每筆乙○○都會給我1至5萬元之佣金」，
      見94年度偵字第15973號卷第7頁）云云，然此為證人乙○
      ○所否認，又衡以經驗法則，辦理貸款僅須填寫資料即足
      ，並無任何出資委由他人代為填寫資料或辦理之必要，況
      乙○○於93年9月7日才向新竹商銀辦理信用貸款，且以乙
      ○○名義向銀行辦理貸款所生之債務係由乙○○承擔清償
      責任，乙○○豈有讓被告抽佣金而不自己辦理貸款之理？
      被告所辯已難令人置信，且查前揭4 份申請書內所填寫之
      住家（居住）電話均為（02）00000000，公司電話均為（
      02）00000000，行動電話均為0000000000，被告於原審審
      理時已自承（02）00000000是伊住家的電話，0000000000
      是伊的手機（見原審卷第116 頁），而申請書上所留之聯
      絡電話均無法聯絡到乙○○一節，亦據證人乙○○於本院
      96年5月7日審理時證述在卷（見原審卷第83至85頁），則
      該些申請書若真係乙○○委託被告所填寫，乙○○豈會不
      留任何可供銀行徵信人員得以連絡到其本人之聯絡電話或
      通訊地址，而使自己無從瞭解究竟向銀行貸款多少錢、負
      擔多少債務呢？此在在足以證明被告所辯乙○○委託其填
      寫此4件申請書云云，並不實在，不足採信。
    (八)中國信託銀行簡易通信貸款申請書暨約定書上所載之居住
      地址，雖為乙○○之戶籍住址「台北縣板橋市○○里○○鄰
      ○○街25巷4號5樓」，然細究申請書所寄送之地址則為被
      告位於「臺北市○○區○○路137巷16號3樓」住處（見94
      年度偵字第15937 號卷第55頁），且該貸款係以通信方式
      申請，且申請書上所留之居住電話復為被告之住家電話，
      行動電話亦是被告所使用之電話，而申請書上所留公司電
      話（02）00000000，經檢察官向中華電信公司調取申辦人
      資料，並於95年9 月26日傳訊證人即該電話用戶孫海燕究
      明實際使用人，證人孫海燕到庭已證稱「00000000是一位
      已經過世的黃明得使用的，他已經使用很久了，他在89年
      間過世，但是該電話沒有停話，是大約91、92年間才停話
      的。……是我去辦理停話的」等語（見95年偵續字第361
      號卷第114、119頁），銀行徵信人員自不可能以該等電話
      聯絡乙○○，乙○○亦無從得知是否有本件之貸款，是此
      並不足以認定乙○○委託被告辦理本件貸款。
    (九)卷附之國泰世華銀行信用卡簡易通訊貸款申請書（見94年
      度偵字第15937 號卷第38、39頁）上「自動扣繳帳戶」欄
      內所蓋之印文，係乙○○於93年10月17日始向國泰世華銀
      行辦理帳號00000000000 帳戶印鑑變更之印鑑（印鑑卡見
      94年度偵字第15937號卷第46、47頁），而查該帳戶於91
      年2 月22日開戶時所留之印鑑章（見同偵字卷第48頁）與
      前揭乙○○於91年3月5日向國泰世華銀行辦理個人房屋貸
      款時，在「個人房屋貸款契約書」所蓋之印鑑章相同，此
      不免讓人懷疑為何被告會持有乙○○於93年10月7 日使用
      之印鑑章？乙○○是否同意被告辦理本件之貸款？惟如前
      所述，乙○○不可能於93年10月12日，持變造之身分證向
      國泰世華銀行辦理變更簡易通信貸款申請，其又怎麼可能
      於94年1 月19日，再持變造之身分證向國泰世華銀行辦理
      信用卡簡易通訊貸款？且被告自警詢、偵訊至原審審理時
      ，均一再堅稱伊與乙○○於當時是同志、親密戀人（見94
      年度偵字第15937號卷第8、80頁），則被告要取得乙○○
      之該枚印鑑章應非難事，雖無證據證明被告係利用何方法
      取得該枚印鑑章，然本件貸款非乙○○委託被告辦理之理
      由已詳如前述，是此亦不足為被告有利認定之依據。
    (十)被告所辯渣打銀行餘額代償之信用卡係伊持乙○○身分證
      正本和印章前去郵局代領，乙○○當時也有去，他人在郵
      局門口等，與申請書上的印章是同一枚云云，經查中華郵
      政股份有限公司台北郵局於95年9月14日，以北營字第095
      0903848號函覆臺灣臺北地檢署所函查事項（93年12 月至
      94年1月間，乙○○【住：台北市○○區○○路137巷16號
      3 樓】本人是否曾到貴局領取渣打銀行所寄發之掛號信件
      ……向桂局領取掛號函件，是否均需持本人身分證親自到
      局領取？）略稱：「經查旨述期間台北莒光郵局投遞收件
      人乙○○之招領掛號函件共1 件，由甲○○（身分證統一
      編號：Ｚ000000000）代領……依本公司營業規章規定，經
      招領之掛號郵件，除報值及保價郵件外，得由代領人出示
      身分證明文件，並繳驗招領郵件通知單、收件人委託書或
      印章，簽名或蓋章領取」等語甚明，故足認渣打銀行所核
      發之信用卡係由被告持乙○○之印章、招領郵件通知單前
      去代為領取。衡以經驗法則，若乙○○知道有招領郵件，
      其透過招領郵件通知單應尚無法知悉招領之郵件係由何處
      寄發，其與被告一起前去郵局領取郵件，實無必要將身分
      證正本及印章交給被告，而由被告前去帶領之必要；又依
      卷附之郵件招領須知（見原審卷第99頁）所寫「如託人代
      領，代領人除攜帶個人身分證明文件及私章外，並應攜帶
      收件人之私章及身分證明文件，如係信用卡郵件，務必攜
      帶個人身分證及私章『親自』領取」，既然規定招領郵件
      如係信用卡郵件，應由收件人親自持個人身分證及私章領
      取，本件郵局同意由被告代領渣打銀行所寄郵件，足見郵
      局人員當時可能未發現該郵件為信用卡郵件，而其他招領
      郵件由他人代領，僅需攜帶代領人及收件人個人身分證明
      文件及私章，並未規定需收件人之「身分證正本」。況親
      自領取郵件既屬容易之事，倘乙○○真如被告被告所辯，
      當時亦隨同被告至郵局，豈有獨自在郵局門外徘徊等候，
      反而大費周章將其身分證正本及印章交由被告代領之理？
      足見被告所辯領取渣打銀行信用卡一定要攜帶乙○○之身
      分證正本去代領云云，即非正確，又其此部分所辯亦與常
      情有違，不足採信。
    (十一)綜上所述，本案事證已明確，被告之上揭犯行已可認定，
      應予依法論科。
二、論罪科刑之依據
  (一)新舊法比較：被告行為後，刑法部分條文已於94年2月2日修
    正公布，並自95年7月1日施行。依修正後刑法第2條第1項規
    定：「行為後法律有變更者，適用行為時之法律。但行為後
    之法律有利於行為人者，適用最有利於行為人之法律。」，
    此條規定與刑法第1 條罪刑法定主義契合，係規範行為後法
    律變更所生新舊法律比較適用之準據，是刑法第2 條本身雖
    經修正，尚無比較新舊法之問題，應一律適用裁判時之現行
    刑法第2 條，以決定適用之刑罰法律，合先敘明。又本次修
    正涵蓋之範圍甚廣，故比較新舊法時，應就罪刑有關之共犯
    、牽連犯、連續犯、有無累犯加重、自首減輕暨其他法定加
    減原因與加減例等一切情形，綜其全部罪刑之結果而為比較
    ，復有最高法院95年5月23日95年第8次刑庭會議決議可資參
    照。茲就本案有關之法條修正比較適用如下：
    1.本件被告行為時，刑法第212 條之變造特種文書罪及同法
      第339條第1項之詐欺取財罪均規定有罰金刑。依斯時罰金
      罰鍰提高標準條例第1條前段規定：「依法律應處罰金、
      罰鍰者，就其原定數額得提高為二倍至十倍」，該罪之罰
      金刑部分予以提高後，分別為銀元3,000元以下及10,000
      元以下，復配合現行法規所定貨幣單位折算新臺幣條例第
      2條規定，即最高可處罰金銀元3,000元即新臺幣9000元、
      銀元10,000元即新臺幣30,000元，最低則應處銀元1 元即
      新臺幣3元。被告行為後之95年6月14日增訂公布之刑法施
      行法第1條之1規定：「中華民國九十四年一月七日刑法修
      正施行後，刑法分則編所定罰金之貨幣單位為新臺幣。九
      十四年一月七日刑法修正時，刑法分則編未修正之條文定
      有罰金者，自九十四年一月七日刑法修正施行後，就其所
      定數額提高為三十倍。但七十二年六月二十六日至九十四
      年一月七日新增或修正之條文，就其所定數額提高為三倍
      」，變更前後數額相同，尚無比較適用之問題，應逕予適
      用裁判時之刑法施行法第1條之1規定。惟刑法第33條第5
      款亦修正為：「主刑之種類如下：．．．五、罰金，新臺
      幣一千元以上，以百元計算之」。現行刑法第212 條、第
      339 條第1項規定，均係72年6月26日前所訂定，故依前開
      增訂之刑法施行法第1條之1與修正後刑法第33條第5 款規
      定，現行刑法第212 條、第339條第1項規定，其罰金貨幣
      單位成為新臺幣並提高30倍，即最高分別可罰新臺幣9,00
      0元、30,000元，最低應罰同為新臺幣1,000元。比較後，
      因修正前最低罰金金額為新臺幣3 元，修正後則為新臺幣
      1,000 元，是以被告行為時關於罰金刑量刑之規定對其較
      為有利。
    2.連續犯與牽連犯：刑法修正後，刪除第56條連續犯及第55
      條關於牽連犯之規定，此刪除雖非犯罪構成要件之變更，
      但顯已影響行為人刑罰之法律效果，自屬法律有變更，經
      比較新、舊法結果，以修正前第56條連續犯及第55條牽連
      犯之規定，將被告之數行為以一罪論，顯較有利於被告。
    3.定應執行刑：修正後刑法第51條第5 款將數罪併罰之有期
      徒刑，合併應執行刑期最高度提高為30年，顯較修正前規
      定「20年」不利於被告。
    4.綜合上述各條文修正前後之比較，以被告行為時之法律較
      有利於行為人，自應適用修正前刑法之相關規定予以論處
      。至於刑法第38條規定之沒收，因係從刑，依從刑從屬於
      主刑原則，有關刑法第38條沒收之規定，亦應一併適用修
      正前之規定。
  (二)按「行使影本，作用與原本相同，偽造私文書後，持以行使
    其影本，偽造之低度行為為高度之行使行為所吸收，應論以
    行使偽造私文書罪」，此有最高法院70年台上字第1107號判
    例要旨可供參照。是核被告之所為，係犯刑法第216條、第2
    12條行使變造特種文書、第216條、第210條行使偽造私文書
    罪及同法第339條第1項之詐欺取財罪。被告利用不詳之成年
    刻印人員偽造「乙○○」印章，為間接正犯。被告變造乙○
    ○身分證影本後持以行使，其變造之低度行為為行使之高度
    行為所吸收，不另論罪。被告於如附表二、三所示之偽造私
    文書上偽造「乙○○」印文、簽名之行為，係偽造各該私文
    書之部分行為，又其偽造該些私文書後持以行使，其偽造之
    低度行為分別為行使之高度行為所吸收，均不另論罪。被告
    於事實欄(一)先後多次行使變造特種文書、行使偽造私文書及
    詐欺取財之犯行，及於事實(二)先後二次行使偽造私文書之犯
    行，因時間分別緊接，所犯分別為構成要件相同之罪，顯均
    係基於概括之犯意反覆為之，均為連續犯，均應依修正前刑
    法第56條規定，各以一罪論，並均依法加重其刑。又其於事
    實(一)所犯之行使變造特種文書、行使偽造私文書罪及詐欺取
    財罪3罪間，有方法目的之牽連關係，應依修正前刑法第55
    條規定，從一重以連續行使偽造私文書罪處斷。被告所為事
    實(二)之94年8月9日行使協議聲明書及委任代辦書影本部分，
    雖未經檢察官起訴，惟與起訴部分之94年10月11日行使相同
    偽造文件之犯行，有連續犯之裁判上一罪關係，已為起訴效
    力所及，本院自應一併加予審究。再其所犯事實(一)、(二)之二
    次連續行使偽造私文書之犯行，犯意各別，行為互殊，應予
    分論併罰。原審對被告論罪科刑，固非無見，惟查：被告之
    行為符合中華民國96年罪犯減刑條例之規定，原審漏未審酌
    ，檢察官上訴指摘及此，即有理由，被告上訴指摘原判決不
    當為無理由，原判決既有可議，自應由本院撤銷改判。爰審
    酌被告詐欺取財之金額高達958,597 元，犯後猶飾詞狡辯，
    企圖將責任推卸予被害人乙○○，毫無悔意，偽造私文書之
    數量不少，且至今未與被害人和解，及其智識程度、素行等
    一切情狀，分別量處如主文所示之刑，並予以減刑，並定其
    應執行之刑。被告行為後罰金罰緩提高標準條例及刑法第41
    條已修正，比較新舊法，以舊法對被告有利，自應適用舊法
    ，諭知易科罰金之折算標準。
  (三)被告偽造之「乙○○」印章一枚（正楷字體），雖未經扣案
    ，惟無積極之證據證明業已滅失，仍應依刑法第219 條之規
    定，予以宣告沒收；如附表三所示之偽造私文書，雖均因行
    使而非屬被告所有，依法不得沒收，惟各該偽造私文書上偽
    造之「乙○○」署押（印文、簽名數量均詳如附表），仍均
    應依刑法第219 條之規定，予以宣告沒收。又被告所偽造如
    附表二所示之協議聲明書1張、委任代辦書3張（正本），均
    係被告犯罪所得之物，雖未經扣案，惟亦無積極之證據證明
    業已滅失，仍應依修正前刑法第38條第1項第3款之規定，予
    以宣告沒收。至於被告提出予警員及寄至臺灣臺北地方法院
    檢察署檢察官而附於本案卷內之協議聲明書影本共2 張、委
    任代辦書影本3式各2張（附於94年度偵字第15937 號卷第51
    至54頁、第67至70頁），雖均因行使而非屬被告所有，依法
    不得沒收，惟其上所偽造之「乙○○」署押（印文共68枚）
    ，仍均應依刑法第219 條之規定，予以宣告沒收。至於前揭
    被告持以向銀行使之變造身分證影本，均因行使而非屬被告
    所有，故不另為沒收之諭知，附此敘明。
被告經合法傳喚無正當理由未到庭，爰不待其陳述，逕行判決。
據上論斷，應依刑事訴訟法第369條第1項前段、第364條、第371
條、第299條第1項前段，刑法第2條第1項前段、第216條、第210
條、第212條、第339條第1項、第219條，修正前刑法第56條、第
55條、第38條第1項第3款、第41條、第51條第5 款，刑法施行法
第1條之1，中華民國96年罪犯減刑條例第2條第1項第3款、第7條
，修正前罰金罰鍰提高標準條例第2 條，現行法規所定貨幣折算
新臺幣條例第2 條，判決如主文。
本案經檢察官郭啟東庭執行職務
中　　華　　民　　國　　96　　年　　9 　　月　　6 　　日
                  刑事第八庭審判長法　官  鄭文肅
                                  法　官  蔡光治
                                  法　官  陳貽男
以上正本證明與原本無異。
如不服本判決，應於收受送達後十日內向本院提出上訴書狀，其
未敘述上訴之理由者並得於提起上訴後十日內向本院補提理由書
（均須按他造當事人之人數附繕本）。
                                  書記官  王泰元
中　　華　　民　　國　　96　　年　　9 　　月　　6 　　日
附表一：
┌──┬────┬──────┬────────────┬──────┐
│編號│犯罪時間│申 貸  銀 行│犯     罪      方     式│詐 欺  金 額│
├──┼────┼──────┼────────────┼──────┤
│ 1. │93.10.12│國泰世華銀行│甲○○於國泰世華銀行簡易│210,000元   │
│    │        │信用卡事業處│通信貸款申請書上，偽簽林│            │
│    │        │            │育賢之簽名，填載自己之聯│            │
│    │        │            │絡電話，並以變造渠自己身│            │
│    │        │            │分證背面之父母親欄位為林│            │
│    │        │            │育賢父母親之姓名方式，充│            │
│    │        │            │當為乙○○身分證之背面影│            │
│    │        │            │本，使乙○○之戶籍地變更│            │
│    │        │            │為臺北市○○區○○路137 │            │
│    │        │            │項16號3樓渠自己之戶籍地 │            │
│    │        │            │後，黏貼於該申請書上，向│            │
│    │        │            │國泰世華銀行信用卡事業處│            │
│    │        │            │申請貸款，使該銀行陷於錯│            │
│    │        │            │誤而於93年10月18日核撥信│            │
│    │        │            │用貸款210,000元至前開何 │            │
│    │        │            │本賢使用之新竹商業銀行板│            │
│    │        │            │橋分行帳戶內。          │            │
├──┼────┼──────┼────────────┼──────┤
│ 2. │93.12.08│渣打銀行台北│甲○○於渣打銀行餘額代償│122,597元   │
│    │        │分公司      │申請書上，偽簽乙○○之簽│            │
│    │        │            │名，填載渠自己之聯絡電話│            │
│    │        │            │及地址，並檢附以前開方式│            │
│    │        │            │變造之乙○○身分證背面影│            │
│    │        │            │本，向渣打銀行申請代償渠│            │
│    │        │            │所使用之乙○○國泰世華銀│            │
│    │        │            │行及新竹商業銀行信用卡帳│            │
│    │        │            │單，使該銀行陷於錯誤，而│            │
│    │        │            │代償前開國泰世華銀行信用│            │
│    │        │            │卡帳款86,480元、新竹商業│            │
│    │        │            │銀行信用卡帳款36,117元。│            │
├──┼────┼──────┼────────────┼──────┤
│ 3. │93.12.21│中國信託銀行│甲○○於中國信託銀行簡易│250,000元   │
│    │        │            │通信貸款申請書暨約定書上│            │
│    │        │            │，偽簽乙○○之簽名，填載│            │
│    │        │            │渠自己之聯絡電話，向中國│            │
│    │        │            │信託銀行申請貸款，使該銀│            │
│    │        │            │陷於錯誤而於93年12月24日│            │
│    │        │            │核貸250,000元至前開何本 │            │
│    │        │            │賢使用之新竹商業銀行板橋│            │
│    │        │            │分行帳戶內。            │            │
├──┼────┼──────┼────────────┼──────┤
│ 4. │94.01.19│國泰世華銀行│甲○○於國泰世華銀行通訊│300,000元   │
│    │        │土城分行    │貸款申請暨約定書上，偽簽│            │
│    │        │            │乙○○之簽名，並以不詳方│            │
│    │        │            │法取得之「乙○○」印章及│            │
│    │        │            │偽造之「乙○○」（正楷字│            │
│    │        │            │體）印章各1枚，分別在自 │            │
│    │        │            │動扣繳帳戶欄、立約人欄偽│            │
│    │        │            │造「乙○○」印文各1枚， │            │
│    │        │            │填載渠自己之聯絡電話、電│            │
│    │        │            │子郵件，並檢附以前開方式│            │
│    │        │            │變造之乙○○身分證背面影│            │
│    │        │            │本，向國泰世華銀行土城分│            │
│    │        │            │行申請貸款，使該銀陷於錯│            │
│    │        │            │誤，而於94年1月25日核貸 │            │
│    │        │            │300,000元至乙○○國泰世 │            │
│    │        │            │華銀行土城分行第00000000│            │
│    │        │            │1684號帳戶內。          │            │
├──┼────┼──────┼────────────┼──────┤
│ 5. │94.06.02│中國信託銀行│甲○○撥打中國信託銀行語│76,000元    │
│    │        │            │音預借現金專線，輸入林育│            │
│    │        │            │賢之中國信託信用卡之卡號│            │
│    │        │            │及有效期限等相關資料，使│            │
│    │        │            │該銀行陷於錯誤，而匯款76│            │
│    │        │            │,000元至前開甲○○使用之│            │
│    │        │            │新竹商業銀行板橋分行帳戶│            │
│    │        │            │內。                    │            │
└──┴────┴──────┴────────────┴──────┘
附表二：
┌─────┬───────┬─────────────┐
│文件名稱  │日     期     │偽造之署押數量            │
├─────┼───────┼─────────────┤
│協議聲明書│2005年3月15日 │「乙○○」印文10枚        │
├─────┼───────┼─────────────┤
│委任代辦書│2005年3月31日 │「乙○○」印文8枚         │
├─────┼───────┼─────────────┤
│委任代辦書│2005年4月15日 │「乙○○」印文8枚         │
├─────┼───────┼─────────────┤
│委任代辦書│2005年4月30日 │「乙○○」印文8枚         │
└─────┴───────┴─────────────┘
附表三：
┌───────────────┬────────────┐
│文  件  名  稱  及  欄  位    │應沒收之署押            │
├───────────────┼────────────┤
│國泰世華銀行簡易通信貸款申請書│偽造之「乙○○」簽名壹枚│
│立約人欄                      │                        │
├───────────────┼────────────┤
│渣打銀行餘額代償申請書證卡申請│偽造之「乙○○」簽名壹枚│
│人簽名欄                      │                        │
├───────────────┼────────────┤
│中國信託銀行簡易通信貸款申請暨│偽造之「乙○○」簽名壹枚│
│約定書借款人中文親簽欄        │                        │
├───────────────┼────────────┤
│國泰世華銀行「通訊貸款」申請暨│偽造之「乙○○」簽名壹枚│
│約定書聲明事項欄簽名處        │                        │
│國泰世華銀行「通訊貸款」申請暨│偽造之「乙○○」印文壹枚│
│約定書自動扣繳帳戶欄          │                        │
│國泰世華銀行「通訊貸款」申請暨│偽造之「乙○○」簽名、印│
│約定書立約人欄                │文各壹枚                │
└───────────────┴────────────┘
附錄論罪科刑依據主要法條全文：
中華民國刑法第216條
（行使偽造變造或登載不實之文書罪）
行使第210條至第215條之文書者，依偽造、變造文書或登載不實
事項或使登載不實事項之規定處斷。
中華民國刑法第210條
（偽造變造私文書罪）
偽造、變造私文書，足以生損害於公眾或他人者，處5 年以下有
期徒刑。
中華民國刑法第212條
（偽造變造特種文書罪）
偽造、變造護照、旅券、免許證、特許證及關於品行、能力服務
或其他相類之證書、介紹書，足以生損害於公眾或他人者，處1
年以下有期徒刑、拘役或3 百元以下罰金。
中華民國刑法第339條
（普通詐欺罪）
意圖為自己或第三人不法之所有，以詐術使人將本人或第三人之
物交付者，處5年以下有期徒刑、拘役或科或併科1千元以下罰金
。
以前項方法得財產上不法之利益或使第三人得之者，亦同。
前二項之未遂犯罰之。
